ACORDAO-COMPLETO-2478482

ACÓRDÃO 3406/2022 ATA 20/2022 - PRIMEIRA CÂMARA

VISTOS, relatados e discutidos estes autos de recurso de reconsideração interposto por Alberto Magno Serrao Mendes, contra o Acórdão 6869/2020-TCU-Primeira Câmara.
ACORDAM os ministros do Tribunal de Contas da União, reunidos em sessão da 1ª Câmara, ante as razões expostas pelo relator e com fundamento nos artigos 32, inciso I, e 33, da Lei 8.443/1992, em:
9.1. conhecer do recurso de reconsideração para, no mérito, negar-lhe provimento;
9.2. dar ciência desta deliberação ao recorrente e demais interessados.

Recurso de reconsideração em tomada de contas especial.

Primeira Câmara

Município de Turilândia - MA.

3. Interessados/Responsáveis/Recorrentes:
3.1. Interessado: Fundo Nacional de Desenvolvimento da Educação (00.378.257/0001-81).
3.2. Responsável: Alberto Magno Serrao Mendes (XXX.639.873-XX).
3.3. Recorrente: Alberto Magno Serrao Mendes (XXX.639.873-XX)..

13.1. Ministros presentes: Benjamin Zymler (na Presidência), Walton Alencar Rodrigues (Relator) e Vital do Rêgo.
13.2. Ministro-Substituto convocado: Augusto Sherman Cavalcanti.
13.3. Ministro-Substituto presente: Weder de Oliveira.

ACORDAO-COMPLETO-2555007

Acórdão 7069/2022 - Primeira Câmara

WALTON ALENCAR RODRIGUES

Ministro Benjamin Zymler.

Adoto, como relatório, instrução elaborada pela Secretaria de Recursos, com a qual anuiu o Ministério Público junto ao Tribunal de Contas da União (MPTCU) :
INTRODUÇÃO
1.	Trata-se de recurso de reconsideração interposto por Alberto Magno Serrão Mendes (peças 56-60) contra o Acórdão 6869/2020-TCU-Primeira Câmara, rel. Min. Benjamin Zymler (peça 41) . A deliberação recorrida apresenta o seguinte teor:
ACORDAM os Ministros do Tribunal de Contas da União, reunidos em sessão da Primeira Câmara, diante das razões expostas pelo Relator, em:
9.1. com fulcro nos arts. 1º, inciso I; 16, inciso III, alínea "a"; 19 e 23, inciso III, todos da Lei 8.443/1992, julgar irregulares as contas do Sr. Alberto Magno Serrão Mendes;
9.2. condenar o responsável ao pagamento das quantias a seguir especificadas, com a incidência dos devidos encargos legais, calculadas a partir das datas correspondentes até o efetivo recolhimento, na forma da legislação em vigor:
	Data de ocorrência
	Valor histórico (R$) 

	22/9/2014
	122.550,00

	26/8/2015
	61.275,00

	5/1/2016
	61.275,00

	8/7/2016
	199.563,00

	14/9/2016
	164.220,00

	21/10/2016
	171.360,00

9.3. fixar o prazo de 15 (quinze) dias, a contar da data da notificação, para que o responsável comprove, perante o Tribunal, o recolhimento das referidas quantias aos cofres do Fundo Nacional de Desenvolvimento da Educação, atualizadas monetariamente e acrescidas dos juros de mora, nos termos do art. 23, inciso III, alínea "a", da Lei 8.443/1992 c/c o art. 214, inciso III, alínea "a", do Regimento Interno do TCU (RI/TCU) ;
9.4. aplicar ao Sr. Alberto Magno Serrão Mendes a multa de R$ 90.000,00, com fulcro no art. 57 da Lei 8.443/1992;
9.5. fixar o prazo de 15 (quinze) dias, a contar da data da notificação, para que o responsável comprove, perante o Tribunal, o recolhimento da referida quantia aos cofres do Tesouro Nacional, atualizada monetariamente desde a data do presente acórdão até a do efetivo recolhimento, se for paga após o vencimento, nos termos do art. 23, inciso III, alínea "a", da Lei 8.443/1992 c/c o art. 214, inciso III, alínea "a", do Regimento Interno do TCU (RI/TCU) ;
9.6. autorizar a cobrança judicial das dívidas, caso não atendida a notificação, nos termos do art. 28, inciso II, da Lei 8.443/1992;
9.7. autorizar, desde já, caso venha a ser solicitado, o parcelamento das dívidas em até 36 (trinta e seis) parcelas mensais, nos termos do art. 217 do RI/TCU, com a incidência sobre cada parcela dos devidos encargos legais até o efetivo pagamento, esclarecendo que a falta de pagamento de qualquer parcela importará no vencimento antecipado do saldo devedor (§ 2º do art. 217 do RI/TCU) ;
9.8. dar ciência desta decisão ao responsável, ao Fundo Nacional de Desenvolvimento da Educação e ao Procurador-Chefe da Procuradoria da República no Estado do Maranhão, neste caso, nos termos do art. 16, § 3º, da Lei 8.443/1992 c/c o art. 209, § 7º, do Regimento Interno do TCU, para adoção das medidas que entender cabíveis.
HISTÓRICO
2.	Cuidam os autos de tomada de contas especial instaurada pelo Fundo Nacional de Desenvolvimento da Educação - FNDE em desfavor de Alberto Magno Serrão Mendes, Prefeito de Turilândia/MA (gestões: 2013-2016 e 2017-2020) , em razão da omissão no dever de prestar contas dos recursos recebidos pelo município por força do Programa Nacional de Inclusão de Jovens -Projovem, na modalidade Projovem Campo - Saberes da Terra, no ciclo 2014, com vigência de 23/9/2014 a 23/9/2017 (peça 1) .
3.	Findo o prazo para prestar contas, em 8/2/2018 (peças 22 e 24, p. 1) , sem a apresentação da documentação pertinente, e diante do insucesso das medidas administrativas para o saneamento da irregularidade e/ou a devolução dos recursos repassados, o FNDE instaurou tomada de contas especial, em 5/9/2019 (peça 1) . Ao final, concluiu pela existência de prejuízo ao erário e pela responsabilidade de Alberto Magno Serrão Mendes (peças 16-19) .
4.	Já no âmbito deste Tribunal, foi promovida a citação e audiência do responsável, pelas seguintes irregularidades (peças 27, 29 e 31) :
Citação: "não comprovação da boa e regular aplicação dos recursos federais repassados ao município de Turilândia/MA, em face da omissão no dever de prestar contas dos valores transferidos, no âmbito do Projovem Campo, no exercício de 2014, cujo prazo encerrou-se em 8/2/2018"; e
Audiência: "não cumprimento do prazo originalmente estipulado para prestação de contas do Projovem Campo, no exercício de 2014, cujo prazo encerrou-se em 8/2/2018".
5.	O responsável não apresentou qualquer defesa ou justificativa.
6.	À vista disso, depois da apreciação dos elementos disponíveis nos autos, foi proferido o Acórdão 6869/2020-TCU-Primeira Câmara, mediante o qual, como visto acima, o responsável teve suas contas julgadas irregulares e foi condenado ao pagamento de débito correspondente às parcelas do referido programa recebidas durante a sua primeira gestão, bem como da multa do art. 57 da Lei 8.443/1992.
7.	O responsável, então, compareceu aos autos para interpor recurso de reconsideração, que é objeto do presente exame.
EXAME DE ADMISSIBILIDADE
8.	Reitera-se o exame preliminar de admissibilidade (peça 61) , acolhido por despacho do relator, Exmo. Ministro Walton Alencar Rodrigues, que conheceu do recurso, suspendendo os efeitos dos itens 9.1, 9.2, 9.3, 9.4 e 9.6 do acórdão recorrido (peça 63) .
EXAME técnico
9.	Delimitação
9.1.	O presente recurso tem por objeto apreciar:
a)	em preliminar, a prescrição das pretensões punitiva e de ressarcimento;
b)	no mérito, a omissão na prestação de contas dos recursos em exame.
PRELIMINAR
10.	A prescrição da pretensão punitiva e de ressarcimento.
10.1.	Análise:
10.2.	Procede-se à análise desse tema, apesar de não ter sido levantado pelo recorrente, em observância à orientação desta secretaria e por se tratar de matéria de ordem pública.
10.3.	No exame da prescrição, a Serur tem adotado os entendimentos detalhados na peça 76, que contém estudo e pronunciamentos anteriores da secretaria sobre o tema. Nessas manifestações estão desenvolvidas as seguintes premissas, que serão utilizadas no presente exame:
	a)  ao julgar o RE 636886, o STF conferiu nova interpretação ao art. 37, § 5º, da Constituição Federal, fixando a tese de que "é prescritível a pretensão de ressarcimento ao erário fundada em decisão de Tribunal de Contas";
	b)  as pretensões punitiva e de ressarcimento devem observar o mesmo regime na atividade de controle externo, dado o objetivo comum da prescrição, de fixar prazo para o Tribunal de Contas agir, para caracterizar o ilícito, identificar seu autor, dimensionar as consequências da conduta e impor as consequências legais, independentemente de tais consequências terem natureza punitiva ou ressarcitória;
	c)  até que sobrevenha norma específica, entende-se que a prescrição das pretensões punitiva e de ressarcimento, no processo de controle externo, deve observar o regime da Lei 9.873/1999, na linha dos recentes pronunciamentos do STF a respeito. Nada obstante, também será realizado o exame da prescrição segundo o prazo decenal previsto no Código Civil.
	Análise da prescrição segundo os critérios do Código Civil
10.4.	No que se refere à pretensão punitiva, o TCU tem tradicionalmente aplicado os critérios definidos no Acórdão 1441/2016-TCU-Plenário, que, em incidente de uniformização de jurisprudência, orientou-se pela aplicação do Código Civil. Por esse acórdão, em linhas gerais, a prescrição subordina-se ao prazo geral de dez anos (CC, art. 205) , contado a partir da data da ocorrência do fato e interrompido pelo ato que ordenar a citação, a audiência ou a oitiva da parte.
10.5.	No caso em exame, não ocorre a prescrição segundo esses critérios, uma vez que a citação e audiência do responsável foi ordenada em 16/12/2019 (despacho do Ministro Relator, à peça 27) , menos de dez anos depois do dia seguinte ao término do prazo para apresentação da prestação de contas final dos recursos repassados, em 9/2/2018 (peças 22 e 24, p. 1) . Esse mesmo entendimento, aliás, já havia sido consignado no acórdão recorrido.
10.6.	Assim, considerando a premissa de que as pretensões punitiva e de ressarcimento se submetem ao mesmo regime, conclui-se que não estarão prescritas tanto a possibilidade de aplicação de multa, quanto a de condenação ao ressarcimento, caso sejam adotados, para ambos os fins, os parâmetros do Código Civil, conforme explicitados no Acórdão 1441/2016-TCU-Plenário.
	Análise da prescrição pelo regime da Lei 9.873/1999
10.7.	Para aplicação das premissas fixadas na Lei 9.873/1999 ao caso em exame, é preciso considerar os seguintes parâmetros:
	Termo inicial:
10.8.	Em seu art. 1º, a Lei 9.873/1999 determina que o prazo prescricional se inicia a partir "da data da prática do ato ou, no caso de infração permanente ou continuada, do dia em que tiver cessado". No caso de convênios e instrumentos congêneres, a prescrição do ressarcimento só começa a fluir a partir do momento em que forem prestadas as contas, mesmo que já esteja vencido o prazo para tanto, ou da data do primeiro ato de apuração do fato, o que ocorrer primeiro (como enfatizado pelo STF no voto do ministro Roberto Barroso, no MS 32201, assim como no voto do ministro Gilmar Mendes, no RE 636886) .
10.9.	Segundo esse critério, considerando que, no caso, se trata de transferência de recursos sujeita a prestação de contas específica, o termo inicial de prescrição deu-se na data do primeiro ato de apuração do fato, que foi a notificação do responsável sobre a omissão na prestação de contas efetuada pelo FNDE em 19/3/2018 (peças 5-6) .
	Prazo:
10.10.	A Lei 9.873/1999 apresenta um prazo geral, de cinco anos (art. 1º) , e um prazo especial, previsto no art. 1º, § 2º, a saber: "quando o fato objeto da ação punitiva da Administração também constituir crime, a prescrição reger-se-á pelo prazo previsto na lei penal". Porém, o Superior Tribunal de Justiça possui sólida jurisprudência no sentido de que a "pretensão punitiva da Administração Pública em relação a infração administrativa que também configura crime em tese somente se sujeita ao prazo prescricional criminal quando instaurada a respectiva ação penal" (REsp 1116477/DF, relator Min. Teori Albino Zavascki, 1ª Turma, DJe 22/8/2012) . Como não se tem notícia da propositura de ação penal contra o responsável acerca dos fatos de que se trata no presente processo, fica afastada essa possibilidade.
	Prescrição intercorrente:
10.11.	Nos termos do art. 1º, § 1º, da Lei 9.873/1999, opera-se a prescrição intercorrente se o processo ficar paralisado por mais de três anos, aguardando "julgamento ou despacho".
10.12.	Note-se que há correlação entre essa hipótese e as causas de interrupção da prescrição do art. 2º. Com efeito, uma vez interrompida a prescrição por alguma das hipóteses do art. 2º, o processo não pode ficar inativo, sem qualquer inovação processual relevante, por mais de três anos.
10.13.	A finalidade da prescrição intercorrente, com seu prazo próprio, é a de assegurar a eficiência e celeridade nas apurações administrativas. Seria contrária a essa finalidade a paralisação injustificada do processo por período maior que o triênio estabelecido para a hipótese.
	Interrupções:
10.14.	No regime da Lei 9.873/1999, verificam-se causas interruptivas da prescrição, listadas a seguir:
	1) Interrupção por ato inequívoco de apuração do fato ou por ato que promove o andamento do processo: trata-se da interrupção da prescrição "por qualquer ato inequívoco, que importe apuração do fato" (Lei 9.873/1999, art. 2º, II) ou por atos que evitam a paralisação do processo, prevenindo a prescrição intercorrente, como despacho e julgamento (Lei 9.873/1999, art. 1º, § 1º) . No caso, por esse fundamento, a prescrição foi interrompida, entre outros:
1.1)	pela instauração de tomada de contas especial pelo FNDE, em 5/9/2019 (peça 1) ;
1.2)	pela autuação da presente TCE neste tribunal, em 6/12/2019 (cf. sistema e-TCU) ;
	2)	Interrupção pela citação ou audiência do acusado: trata-se da interrupção da prescrição "pela notificação ou citação do indiciado ou acusado, inclusive por meio de edital" (Lei 9.873/1999, art. 2º, I) . No caso, por esse fundamento, a prescrição foi interrompida em 29/1/2020 (peças 29 e 31) .
	3)	Interrupção pela decisão condenatória recorrível (Lei 9.873/1999, art. 2º, inciso III) : por esse fundamento, houve a interrupção em 23/6/2020, data da sessão em que foi proferido o acórdão condenatório (peça 41) .
10.15.	Verifica-se, portanto, que, em relação ao termo inicial de prescrição, em 19/3/2018, o prazo de cinco anos foi interrompido pela instauração de tomada de contas especial pelo FNDE, em 5/9/2019, e pela autuação da presente TCE neste tribunal, em 6/12/2019.
10.16.	O responsável foi citado pouco depois, em 29/1/2020, e o acórdão condenatório foi proferido nesse mesmo ano, em 23/6/2020.
10.17.	Evidencia-se, portanto, que o presente feito não ficou paralisado por mais de três anos, pendente de julgamento ou despacho.
10.18.	Assim, demonstra-se que não haverá incidência da prescrição punitiva, seja a geral, seja a intercorrente, caso se adote como referência a Lei 9.873/1999, o que impõe como consequência, partindo-se da premissa de que a pretensão de ressarcimento segue as mesmas balizas, a conclusão de que também será viável a condenação ao ressarcimento dos prejuízos apurados nos autos.
	Conclusão sobre a prescrição
10.19.	No presente processo, por conseguinte, não haverá a ocorrência da prescrição, quer se adote o Código Civil ou a Lei 9.873/1999 como fundamento para análise.
MÉRITO
11.	A omissão na prestação de contas dos recursos em exame.
11.1.	Alegações (peça 56) :
11.2.	Houve, sim, a apresentação de contas junto ao instaurador, como comprovado pela documentação anexa, não havendo razão para subsistir a condenação.
11.3.	À vista disso, requer-se que as presentes contas sejam julgadas regulares, com quitação plena, ou, em decorrência da intempestividade, regulares com ressalva.
11.4.	Em atenção ao princípio da eventualidade, caso se mantenha a imposição de multa, que seja reduzida ao percentual mínimo.
11.5.	Análise:
14.10.	Segundo dispõe o Regimento Interno do TCU:
Art. 209. (...) 
§ 4º Citado o responsável pela omissão de que trata o inciso I, bem como instado a justificar essa omissão, a apresentação posterior das contas, sem justificativa para a falta, não elidirá a respectiva irregularidade, podendo o débito ser afastado caso a documentação comprobatória das despesas esteja de acordo com as normas legais e regulamentares e demonstre a boa e regular aplicação dos recursos, sem prejuízo de aplicação da multa prevista no inciso I do art. 268.
14.11.	Em consonância com essa prescrição, a jurisprudência desta Corte preleciona que:
A omissão no dever de prestar contas fica caracterizada apenas a partir da citação feita pelo TCU. A apresentação da prestação de contas até o momento anterior ao da citação configura intempestividade no dever de prestar contas e deve ser considerada falha formal, hipótese que, aliada à demonstração da adequada e integral aplicação dos recursos, conduz ao julgamento das contas pela regularidade com ressalvas.
Acórdão 1427/2019-TCU-Plenário, rel. Benjamin Zymler; 10891/2020-1ª Câmara, rel. Augusto Sherman; 1792/2020-1ª Câmara, rel. Weder de Oliveira; e 5910/2016-2ª Câmara, rel. Augusto Nardes.
11.6.	No caso, verifica-se que o recorrente comprova ter apresentado a prestação de contas dos recursos considerados em 8/7/2020, por meio de documentos do SiGPC, que também informam que a prestação de contas se encontra "aguardando análise" (peças 57-60) . Mediante consulta ao referido sistema realizada nesta data, confirmou-se a apresentação na data informada, bem como se verificou que as contas permanecem sem análise do concedente.
11.7.	Ora, como visto, o recorrente foi citado pela omissão na prestação de contas e instado a justificá-la em audiência em 16/12/2019. No entanto, a submissão das contas ao concedente não só foi bem posterior a essa data, como se deu depois até da prolação do acórdão condenatório, em 23/6/2020. Como o recorrente não apresenta qualquer justificativa para esse considerável atraso, não há alternativa, à luz da jurisprudência desta Corte, senão considerar que persiste sua omissão na prestação de contas.
11.8.	Deve-se manter inalterada, portanto, a deliberação recorrida.
CONCLUSÃO
12.	Das análises anteriores, conclui-se que:
a)	o Supremo Tribunal Federal, no julgamento do RE 636886, conferiu nova interpretação ao art. 37, § 5º, da Constituição Federal, fixando a tese de que "é prescritível a pretensão de ressarcimento ao erário fundada em decisão de Tribunal de Contas";
b)	o Código Civil e a Lei 9.873/1999 constituem as duas alternativas que, de forma mais consistente, polarizam os debates acerca do regime de prescrição a ser observado no processo de controle externo;
c)	na situação em exame, não haverá a ocorrência da prescrição, quer se adote o Código Civil ou a Lei 9.873/1999 como fundamento para análise;
d)	a apresentação de prestação de contas pelo ora recorrente, em 8/7/2020, não só foi muito posterior à sua citação e audiência, em 16/12/2019, como se deu depois até da prolação do acórdão condenatório, em 23/6/2020;
e)	como o recorrente não apresenta qualquer justificativa para esse considerável atraso, não há alternativa, à luz da jurisprudência desta Corte, senão considerar que persiste sua omissão na prestação de contas.
13.	Com base nessas conclusões, propõe-se o conhecimento do recurso interposto para que, no mérito, lhe seja denegado provimento.
PROPOSTA DE ENCAMINHAMENTO
14.	Ante o exposto, submete-se à consideração superior a presente análise do recurso de reconsideração interposto por Alberto Magno Serrão Mendes contra o Acórdão 6869/2020-TCU-Primeira Câmara, propondo-se, com fundamento nos arts. 32, inciso I, e 33, da Lei 8.443/1992 c/c o art. 285, caput e § 1º, do RI/TCU:
a)	conhecer do recurso e:
a.1)	em sede preliminar, não reconhecer a prescrição das pretensões punitiva e de ressarcimento ao erário;
a.2)	no mérito, negar-lhe provimento;
b)	dar conhecimento ao recorrente e aos demais interessados da decisão que vier a ser prolatada.

Vanderley Ramos dos Santos (7287/OAB-MA).

Procurador Sergio Ricardo Costa Caribé.

Tomada de contas especial. Projovem Campo - Saberes da Terra. Omissão no dever de prestar contas. Revelia. Contas irregulares. Débito. Multa. Recurso de reconsideração. CONHECIMENTO. Não provimento. Ciência aos interessados.

TOMADA DE CONTAS ESPECIAL (TCE)

Secretaria de Recursos (Serur); Secretaria de Controle Externo de Tomada de Contas Especial (SecexTCE).

Trata-se de recurso de reconsideração interposto por Alberto Magno Serrão Mendes contra o Acórdão 6869/2020-TCU-Primeira Câmara, que julgou irregulares suas contas, imputou-lhe débito e multa, em razão da omissão no dever de prestar contas dos recursos recebidos pelo município de Turilândia/MA, no âmbito do Programa Nacional de Inclusão de Jovens (Projovem) , modalidade Projovem Campo - Saberes da Terra, ciclo 2014.
	O recorrente alegou prescrição das pretensões punitiva e de ressarcimento ao Erário e a devida prestação de contas dos recursos ao Fundo Nacional de Desenvolvimento da Educação (FNDE) .
	A Secretaria de Recursos, acompanhada pelo Ministério Público junto ao Tribunal, propugnou por conhecer e negar provimento ao recurso. 
	Acolho os pareceres constantes dos autos como razões de decidir, sem prejuízo das observações a seguir.
	O recurso deve ser conhecido, por preencher os requisitos atinentes à espécie.
	Afasto as preliminares sobre prescrição. 
	A questão tratada pelo RE 636.886/AL (tema 899 da repercussão geral) , frequentemente suscitado pelos responsáveis, trata da fase posterior à formação do título executivo.
	Mediante Acórdão 459/2022-TCU-Plenário, o Tribunal determinou a formação de grupo técnico de trabalho com o objetivo de elaborar projeto de normativo para disciplinar, de forma completa e detalhada, o tema da prescrição da pretensão ressarcitória e da prescrição da pretensão punitiva no âmbito do controle externo.
	Até que o Plenário decida sobre tal projeto de normativo, aplico a jurisprudência pacífica desta Corte sobre a imprescritibilidade do dano ao Erário, em homenagem ao princípio do Colegiado.
	No que se refere à prescrição da pretensão punitiva, continuo a aplicar as disposições do Acórdão 1441/2016-TCU-Plenário.
	Quanto à devida prestação de contas, o recorrente se limitou a afirmar que enviou os documentos pertinentes ao FNDE em 8/7/2020, após prolação do Acórdão condenatório, sem juntar cópia da documentação apresentada ao tomador de contas ao recurso e tratar de justificativas para o significativo atraso ocorrido.
	Considerando a total ausência de elementos, nos presentes autos, para comprovar a regular aplicação dos recursos e os mandamentos constitucionais e legais, bem como a firme jurisprudência desta Casa, sobre a obrigação do gestor de prestar contas dos ajustes firmados, de forma tempestiva, forçoso concluir que persistem a injustificada omissão no dever de prestar contas e o débito apurado no acórdão recorrido.
	Assim, nego provimento ao recurso de reconsideração interposto por Alberto Magno Serrão Mendes e voto para que o Tribunal adote a minuta de acórdão que submeto à apreciação do Colegiado.
TCU, Sala das Sessões, em 21 de junho de 2022.
WALTON ALENCAR RODRIGUES 
Relator